【裁判字號】    88,易,3478
【裁判日期】    890225
【裁判案由】    詐欺
【裁判全文】
臺灣高雄地方法院刑事判決                        八十八年度易字第三四七八號
    公  訴  人  臺灣高雄地方法院檢察署檢察官
    被      告  甲○○
右列被告因詐欺案件，經檢察官提起公訴（八十八年度偵續字第三六三號），本院判
決如左：
    主  文
甲○○無罪。
    理  由
一、公訴意旨略以：被告甲○○係砂石業，明知其因涉贓物案，砂石車遭警查扣移送
    ，經濟能力已陷窘迫，並無資力支付鉅額購地價金，且政府已明令禁採農地之土
    石使用，竟意圖為自己不法之所有，一方面以總價新台幣（下同）一千一百八十
    萬元，向地主丁○○洽購屏東縣里港鄉○○段一０九二之九地號之農地，約定扣
    除訂金及銀行抵押貸款外，餘款須全數付清，並簽發一百二十萬元支票二張作為
    訂金；另於八十六年十一月二十七日，佯稱須籌款支付購地訂金，待辦理過戶完
    畢一個月即可採取砂石供料償還云云，向崎蜂企業行負責人丙○○借貸新台幣一
    百二十萬元，致丙○○誤信為真陷於錯誤，先後於同月二十七日、同年十二月十
    八日各交付二十萬元、一百萬元予甲○○。甲○○取得該一百二十萬元後，因上
    述支票均退票，甲○○僅支付訂金七十萬元予丁○○，即因違約採取土石及無力
    付清餘款而遭丁○○沒收，餘款五十萬元則供己花用殆盡。嗣因丙○○迭次催討
    無獲，始悉受騙。因認被告所為，係犯刑法第三百三十九條第一項之詐欺取財罪
    嫌。
二、訊據被告甲○○固坦承於右揭時地，向告訴人丙○○借款一百二十萬元，及向丁○○購買上開土地並支付七十萬元價款，惟因未能繳清所餘價款，乃遭丁○○沒
    收價金等事實不諱，然否認有何詐欺犯行。辯稱：向丙○○拿的錢用去向丁○○
    買地，訂金七十萬元沒被丁○○沒收，剩下五十萬元中，十八萬元支付辦理抵押
    貸款的代書乙○○、三十萬元付給有自耕農身分之人頭陳先生等語。
三、按犯罪事實應依證據認定之，無證據不得推定其犯罪事實，刑事訴訟法第一百五
    十四條訂有明文，次按刑法第三百三十九條第一項之詐欺罪，必須行為人自始基
    於不法所有之意圖，以客觀上足以使人陷於錯誤之手段，欺矇被害人使之交付財
    物，始足當之，若所使用之手段在客觀上不足以使人陷於錯誤，依最高法院四十
    六年度台上字第二六０號判例意旨，即不得以詐欺罪相繩。而衡諸社會常情，債
    務人未依約定之債務本旨履行，其原因多端，非必出於自始無意給付之財產犯罪
    一途，毋待贅言，故刑事被告縱使就其所負債務惡意不為履行，然其依法既不負
    自證無罪之義務，若別無其他積極證據足以證明被告自始即有不法所有之意圖，
    仍僅屬民事糾紛，尚難以單純債務不履行之狀態，推定被告之詐欺犯意。經查，
    公訴意旨認被告涉有詐欺罪嫌，無非係以告訴人丙○○之指訴、證人丁○○之證
    言、土石買賣合約書、不動產買賣契約書及丁○○存證信函等件，為其論據。惟
    查，（一）被告係以向丁○○購地後，可提供告訴人合法砂石為名，向告訴人籌
    款，雙方乃於八十六年十一月二十七日簽訂土石買賣契約書，由告訴人向被告購
    買三萬立方土石，並即支付價金二十萬元，另於同年十二月十八日交付一百萬元
    予被告，共計一百二十萬元，充為被告向丁○○買地價金之用，然嗣後被告卻未
    依約供料，亦未還款等情，為告訴人指陳在卷，且為被告所不爭執，並有土石買
    賣合約書一紙附卷可稽。（二）被告於取得上開款項後，旋於八十六年十二月六
    日，向丁○○買受坐落屏東里港土庫段一０九二之九地號土地，由代書戊○○承
    辦，雙方約定買賣價金為一千一百八十萬元，定金為一百二十萬元，尾款一千零
    六十萬元以貸款方式支付，而土地因係農地，非不具自耕能力之被告所得購買，
    故僅於契約書上載明被告為代理人，迨其尋得人頭後再填寫買受人，嗣並由被告
    委請代書乙○○以前開土地向銀行申請貸款，然經銀行評估結果，該土地僅能貸
    得九百餘萬，丁○○因認與尾款一千零六十萬元相差一百萬元，而不願以其名義
    申貸，而被告於交付丁○○七十萬元後，因未再支付定金餘款五十萬元及貸款差
    額一百萬元，遂遭丁○○先後函催繳款，嗣並以八十七年二月六日存證信函函知
    被告沒收定金等情，業經證人丁○○、代書戊○○、乙○○到庭證述綦詳，並有
    不動產買賣契約書、存證信函三份等附卷可稽，核與被告所辯：錢用去買地了等
    語，大致相符；參以證人乙○○證稱：伊沒有收取酬金，但有經手給人頭約四、
    五萬元等語，亦足認被告為辦理本件土地過戶，而尋找人頭並支付報酬。是堪信
    被告向告訴人取款後，確有向丁○○接洽買地，支付定金，惟嗣後因未再續付價
    款，所繳定金遂遭丁○○沒收，其所辯定金沒被沒收云云，非不可採。（三）綜
    觀本件被告先後與告訴人及丁○○之交易過程：被告向丁○○買受土地，係由被
    告支付部分價款後，所餘價金再以土地貸款償還；至其與告訴人間之供料契約，
    則係以先取款再買地後供料之作業方式處理，此種金錢周轉方式，核與交易常情
    相合，佐以告訴人陳稱：伊認為被告經營砂石，應有能力償還等語（八十八年十
    月十一日筆錄），顯難遽認被告與告訴人訂約當時已無資力。再者，被告與告訴
    人簽約當時，既已明確告知該款係先作為向丁○○買地之用，此有告訴人八十七
    年十一月九日聲請再議狀附於偵查卷可考，自難謂其對告訴人施用詐術，或告訴
    人陷於何種錯誤；且若被告於雙方簽約之初有意詐欺，衡情當不致將其自告訴人
    處所取得之一百二十萬元，徒然奉送七十萬元與丁○○之理；另經本院函詢屏東
    縣政府結果，據覆系爭里港鄉○○段一０九二之九號土地於八十六年間並無申請
    許可土石採取使用，有該府八十八年十二月二十日八八屏府地用字第二二二七二
    八號函可稽，非如公訴人所言被告已明知該處禁採砂石，是主觀上亦難認被告有
    何詐欺之不法意圖。（四）證人乙○○證稱：過戶沒有過成，所以伊並未收取報
    酬等語，而被告所述之人頭陳先生其人，復因被告始終未能提供該人相關年籍資
    料，而無從傳訊，參以其事後不思積極謀求解決方案，任令丁○○沒收定金，亦
    未償還告訴人分文一節，顯見被告確將所餘五十萬元挪為他用，所辯剩餘五十萬
    元已交給代書、人頭云云，並不足採；惟此對前開借款買地事實之認定，並無影
    響，是被告嗣後縱將款項挪為他用，亦不過為對其民事債務，惡意的不為支付，
    尚難據以認定被告與告訴人締約取款時，有何詐欺犯行。此外，復查無其他積極
    證據，足資認定被告有何公訴意旨所指之犯行，依上說明，被告犯行尚屬不能證
    明，自應為無罪之諭知。
據上論斷，應依刑事訴訟法第三百零一條第一項，判決如主文。
本案經檢察官莊榮松到庭執行職務。
中        華        民        國    八十九    年    二    月    二十五  日
                                  臺灣高雄地方法院刑事第三庭
                                      法  官  陳  彥  宏
右正本證明與原本無異。
如不服本判決，應於判決送達後十日內，向本院提出上訴狀。
                                      書記官  林  宜  正
中    華    民    國    八十九    年      二      月       二十九     日


司法院資訊處製作；財團法人民間司法改革基金會備份。
